【裁判字號】    92,勞訴,14
【裁判日期】    920901
【裁判案由】    給付退休金差額
【裁判全文】
臺灣彰化地方法院民事判決  九十二年度勞訴字第一四號
    原      告  庚○○
                甲○○
                子○
                壬○○
                癸○○
                丁○○
                己○○
                丙○○
                丑○○
                辛○○
                寅○○
                卯○○○
    訴訟代理人  洪宗仁律師
    被      告  台灣化學纖維股份有限公司  設台北市○○○路二０一號
    法定代理人  乙○○        .
    訴訟代理人  戊○○        .
右當事人間給付退休金差額事件，本院判決如左：
    主      文
被告應給付原告庚○○新台幣玖萬仟佰拾元、原告甲○○新台幣壹拾貳萬玖仟
捌佰肆拾元、原告子○新台幣貳拾萬伍仟零伍拾元、原告壬○○新台幣陸萬肆仟伍佰
貳拾元、原告癸○○新台幣壹拾貳萬捌仟伍佰伍拾捌元、原告丁○○新台幣壹拾陸萬
貳仟佰玖拾伍元、原告己○○新台幣柒萬貳仟貳佰捌拾捌元、原告丙○○新台幣柒
萬仟肆佰肆拾元、原告丑○○新台幣陸萬肆仟柒佰玖拾壹元、原告辛○○新台幣柒
萬柒仟貳佰伍拾元、原告寅○○新台幣壹拾貳萬仟零柒拾陸元、原告卯○○○新台
幣壹拾肆萬貳仟貳佰貳拾元，及各自如附表一所示利息起算日起至清償日止，按年
息百分之五計算之利息。
訴訟費用（除撤回部分）由被告負擔。
    事      實
甲、原告方面：
一、聲明：如主文第一項所示。
二、陳述：
  (一)原告等十二人皆為被告公司僱用之員工，分別於如附表一所示之日期，到職、離
    職而退休、優惠退休及資遣〔其中原告癸○○為優惠資遣，比照退休；壬○○、
    己○○、丑○○係資遣；丙○○係優惠資遣〕，原告任職期間之工作年資，依勞
    動基準法第八十四條之二在勞動基準法施行前依其當時應適用之法令規定計算，
    當時台灣省工廠工人退休規則第九條第一款：工作年資滿十五年者，應由工廠給
    與三十個基數之退休金，工作年資超過十五年者，每逾一年增給半個基數，滿半
    年以一年計；而依第十條規定以退休前三個月平均工資所得為退休金基數之計算
    方式。又勞動基準法施行後，依勞動基準法第五十五條第一項規定：滿一年給與
    兩個基數，超過十五年之工作年資，每滿一年給與一個基數，未滿半年者，以半
    年計，滿半年者以一年計〔資遣費計算係依勞動基準法第十七條規定〕，而依勞
    動基準法第二條第四款規定，平均工資以退休前六個月計算；則原告之退休金、
    資遣費基數亦各如附表一所示，其中附表一所示退休前六個月平均金額，係原告
    離職前六個月內關於夜點費平均工資乘以三十之金額，併此說明。
  (二)被告雖於原告等十二人退休時給付退休金、資遣費，惟查原告任職期間因有三班
    制，每月均有中、夜班夜點費如附表一，該夜點費係因原告工作所得報酬，且係
    經常性之給付，該夜點費屬工資之一部分，應計入平均工資，而被告於給付退休
    金、資遣費時，並未將該夜點費計入平均工資在內，致退休金、資遣費給付有短
    少；其短少及計算方式如附表三。茲因被告迄今未依勞動基準法第五十五條、勞
    動基準法施行細則第八、二十九條規定，於原告退休、資遣之日起三十日內給付
    該差額部分，爰就此部分之金額，依勞動基準法給付退休金之法律關係，並依民
    法第二二九條第一項及二三三條第一項等規定，併予請求按法定利率計算之遲延
    利息。
  (三)系爭夜點費之名稱原為夜勤津貼，被告為因應勞動基準法之施行，在勞動基準法
    施行後始將之更名為夜點費，且被告所屬員工作業方式係採三班制，全天候二十
    四小時連續作業，夜點費之核發，係輪值中、夜班始得領取，而輪值中、夜班又
    已成為固定之工作制度，此種因特殊工作條件而對勞工所增加提出之現金給付，
    其本質應係該值班時段之勞務對價，即系爭夜點費已成為兩造間因特定工作條件
    ，形成固定常態工作中可取得之給與，為勞工因經常性提供勞務所得之報酬，具
    有勞動基準法第二條第三款工資性質
  (四)又勞動基準法施行細則第十條第九款將夜點費排除於工資之外，惟該條款所稱之
    夜點費與誤餐費同列，而誤餐費既屬恩惠性及偶發性之給與性質，夜點費應屬同
    一性質，亦即該條款所稱之夜點費，係指勞工偶然可得之點心費用
    ，或
    勞工因執行職務延誤正常用
    餐時間，另外給與之餐費；而系爭夜點費係由夜勤津貼變更名義而來，並非夜間
    點心費（被告給付之伙食津貼每個月固定為一千八百元，即平均一天為六十元；
    而夜點費幾乎每個月四、五千元，且輪值期間約為十餘天左右），其本意係因夜
    間執勤而給與之津貼，該給付係以與勞務提出密切相關的工作條件（工作時間：
    夜班、中班）為前提，為酬傭或彌補其提供勞務的特殊辛勞與負擔，因此直接對
    勞工所提出的勞務，附加地作更進一步的報償，應計入工資範圍，此與勞動基準
    法施行細則第十條第九款之夜點費，性質並不相同甚明。況何種給付屬於工資，
    其重點在於是否為勞工因工作所獲得之報酬，及是否屬於經常性之給與，不因其
    所用形式上名稱而受影響，查平日加班費及性屬夜間加給之中夜班點心費，不論
    依工廠法施行細則第四條或勞動基準法第二條第三款規定論斷，均應為工資。況
    工作時間及場所等均為工作環境之一部分，係與勞務提出密切相關之工作條件，
    而於夜間工作，其生活方式與常人相反，不利於勞工之生活及健康，是就夜間工
    作之勞工與日間之勞工就相同內容之工作給予不同工資待遇乃屬合理。
  (三)系爭夜點費之名稱原為夜勤津貼，被告因應勞動基準法之施行細則之用語，於勞動
    基準法施行後將之更名為夜點費等情，為兩造所不爭執。而被告就系爭夜點費之
    核發，係針對有輪值中、夜班之工作人員所給與，其金額係每人每小時均固定相
    同，不因作業種類而有差別，如未實際值班或經上級同意由他人代班，則不得領
    取此項夜點費；又被告之員工作業方式係採三班制，即早、中、夜三班輪班，此
    工作型態係因被告公司為一貫作業之工廠，二十四小時全天候、連續性現場作業
    ，而此項工作型態，在原告受僱之際，即已知悉並成為勞動契約之內容，且不論
    係輪值早班、中班、夜班之機率相同，並不發生某員工係專門於某一段時間工作
    之情形，均為兩造所不爭執。且就系爭夜點費之核發情形以觀，原告既於輪值中
    、夜班時始得領取夜點費，而輪值中、夜班又已成為固定之工作制度，則此種雇
    主因特殊工作條件而對勞工所加給之現金給付，其本質自應認為係勞工於該值班
    時段從事工作之勞務對價。況工作時間及場所等均為工作環境之一部分，係與勞
    務提出密切相關的工作條件，而於夜間工作，其生活方式與常人相反，不利於勞
    工的生活及健康，是就夜間工作之勞工與日間工作之勞工，就相同內容之工作給
    予不同工資待遇乃屬合理。詳言之，系爭夜點費係兩造間就特定之工作條件達成
    協議，並成為勞工於一般情形下經常可以領得之給付，其性質固屬勞工因工作所
    獲之報酬，在制度上亦具有經常性，而符合「勞務對價性」及「給與經常性」二
    項要件，依前揭說明，應將系爭夜點費列入平均工資。至於被告所援引之實務見
    解，均非最高法院判例，自無拘束本院之效力，併此敘明。
  (三)被告雖辯稱勞動基準法施行細則第十條第九款已將夜點費排除於經常性給與之外
    云云。惟按勞動基準法第二條第三款所稱之「其他任何名義之經常性給與」，法
    令雖無明文解釋，但應指雇主非臨時起意且非與工作無關之給與而言，其立法原
    意在於防止雇主對勞工因工作獲得之報酬不以工資之名而改用其他名義，故特於
    該法明定應屬工資，以資保護勞工（行政部勞工委員會八十五年台勞動二字第一
    ０三二五二號函意旨參照）。查勞動基準法施行細則第十條第九款固將夜點費排
    除於經常性給與之列，惟雇主之給付究屬工資抑係該條所定之給與，仍應具體認
    定，不因形式上所用名稱為何而受影響。亦即，即使雇主所為之給付項目與該施
    行細則第十條各款之給付名目相同，亦不得遽認其非屬工資，否則，雇主儘可任
    意變更工資之名目，將各種給付項目均以該細則第十條各款之名目稱之，如此一
    來，勞工應得之工資範圍將被雇主任意窄化，自非公允。從而，縱使雇主之給付
    項目之名稱與該施行細則第十條各款所規定者相同，亦應進一步審查此項給付之
    實質內容，就該給付是否為勞工因提供勞務所獲之報酬而為判斷，如為肯定．則
    即使給付之名稱與該施行細則第十條所規定者相同仍應認定為工資。又按勞動基
    準法第十條第九款所稱之夜點費係指勞工偶然可得之點心費用，此由同款規定之
    「差旅費、差旅津貼、交際費、夜點費及誤餐費」均係偶然發生之費用，而具不
    定期給與之性質以觀，至為明瞭。原告於夜間輪班工作，具有固定性、連續性，
    並非臨時起意或偶而為之，為雇主經常性之給與，且與工作相關，依上說明，自
    不能因被告公司將給與之名目稱為「夜點費」，逕認其與施行細則第十條第九款
    所定排除條款之名稱相同，即謂其非屬工資，故被告此項抗辯，尚非可採。
  (三)債權之拋棄或免除，債權人須就債權之存在有認識：
    為債權拋棄之債權人須就債權之存在有認識，是就本件而言，苟一方並不知夜
    點費應計入平均工資者，自不足發生拋棄效力。依被告之答辯意旨，其一再爭執
    系爭夜點費不應計入平均工資，則其無令員工拋棄此部分權利之意思甚明；況退
    休金之計算本應依法令規定之內容以為核算，原告於領取時亦是信賴被告為信譽
    良好之上市公司，而不知其未將夜點費計入，自無從為拋棄。
    況勞雇雙方所簽自願拋棄退休金、資遣費請求權者，應認違反強制或禁止之規
    定，其約定應為無效。且違反勞動基準法第五十五條（勞工退休金給與標準），
    依同法第七十八條之規定，有刑事處罰之規定（罰金），應認勞動基準法有關退
    休金之規定，解釋上為強制規定。
    另依被告公司要求員工簽立之收據：立據人．．．茲收到台灣化學纖維股份有
    限公司核發之退休金支票乙張，計新台幣．．．元整，經查收無誤，且爾後不再
    要求其他給付，並願放棄一切請求，特立此據為憑等語；依標頭為「收據」，內
    容主要為收到支票，可見該收據係僅收據性質，況依其內容前後比較，縱有拋棄
    之意，亦僅及於退休金以外之其他給付始合理。
    又依照當事人一方預定用於同種類契約之條款而訂定之契約，而有免除或減輕
    預定契約條款之當事人之責任者，或使他方當事人拋棄權利或限制其行使權利者
    ，按其情形顯失公平者，該部分約定無效，民法第二百四十七條之一定有明文。
    本件被告於其所有員工退休時，大部分均要求簽署上開收據，自與上開規定相左
    ，就要求原告放棄一切請求及要求其他給付部分，即應認無效。
    末查，苟鈞院仍認此部分有效，惟原告此部分之意思表示係出於錯誤，爰以準
    備書狀繕本之送達，作為撤銷該部分之意思表示，不另通知。
  (四)系爭夜點費為工資之一部：
    當一給付係以與勞務提出密切相關的工作條件（例如工作時間：大夜班、工作
    地點：偏遠地區）為前提，依一般觀念可認為是為酬傭或彌補其提供勞務的特殊
    辛勞與負擔，因此是直接對勞工所提出的勞務、附加地作更進一步的報償，亦應
    可肯認其為工資。系爭夜點費之名稱原為夜勤津貼，被告為因應勞動基準法之施
    行，在勞基法施行後始將之更名為夜點費，且夜點費之核發，係輪值中、夜班始
    得領取，而輪值中、夜班又已成為固定之工作制度，此種因特殊工作條件而對勞
    工所增加提出之現金給付，其本質應係該值班時段之勞務對價，即系爭夜點費已
    成為兩造間因特定工作條件，形成固定常態工作中可取得之給與，為勞工因經常
    性提供勞務所得之報酬，即具有勞動基準法第二條第三款工資性質。
    又勞動基準法施行細則第十條第九款將夜點費排除於工資之外，惟該條款所稱
    之夜點費與誤餐費同列，而誤餐費既屬恩惠性及偶發性之給與性質，夜點費應屬
    同一性質，亦即該條款所稱之夜點費及誤餐費，係指雇主為體恤勞工於夜間工作
    而給與之夜間點心費，或勞工因執行職務延誤正常用餐時間，另外給與之餐費；
    而系爭夜點費係由夜勤津貼變更名義而來，並非夜間點心費（此由被告給付之伙
    食津貼每個月固定為一千八百元，即平均一天為六十元；而夜點費幾乎每個月四
    、五千元，且輪值期間約為十餘天左右），其本意係因夜間執勤而給與之津貼，
    該給付係以與勞務提出密切相關的工作條件（工作時間：夜班、中班）為前提，
    為酬傭或彌補其提供勞務的特殊辛勞與負擔，因此直接對勞工所提出的勞務，附
    加地作更進一步的報償，應計入工資範圍，此與勞動基準法施行細則第十條第九
    款之夜點費，性質並不相同甚明。況何種給付屬於工資，其重點在於是否為勞工
    因工作所獲得之報酬，及是否屬於經常性之給與，不因其所用形式上名稱而受影
    響，查平日加班費及性屬夜間加給之中夜班點心費，不論依工廠法施行細則第四
    條或勞動基準法第二條第三款規定論斷，均應為工資。
    況工作時間及場所等均為工作環境之一部分，係與勞務提出密切相關之工作條
    件，而於夜間工作，其生活方式與常人相反，不利於勞工之生活及健康，是就夜
    間工作之勞工與日間之勞工就相同內容之工作給予不同工資待遇乃屬合理。
三、證據：提出退休金明細表影本七件、所得明細單影本二十四件、戶籍謄本一件、
    最高法院八十九年度台上字第一五九０號裁判書影本一件、本院九十一年勞訴字
    第八號民事判決影本一件、台灣高雄地方法院八十九年度勞訴字第六一號民事判
    決影本一件、內政部函令影本一件、台灣高等法院台中分院九十一年度勞上易字
    第十二號民事判決影本一件、最高法院裁判要旨一件、收據影本二件為證。
三、證據：提出
乙、被告方面：
一、聲明：求為判決駁回原告之訴及其假執行之宣告。
二、陳述：
    被告台灣化學纖維股份有限公司未於言詞辯論期日到場，亦未提出書狀作何聲明或陳述。
    理      由
甲、程序方面：
    本件被告台灣化學纖維股份有限公司受合法通知，未於言詞辯論期日到場，核無民事訴訟法第三百八
    十六條各款所列情形，爰依原告聲請，由其一造辯論而為判決。
乙、得心證之理由
一、原告主張之事實，已據其提出與所述相符之
    為證，應認原告主張為真實。
二、被告雖辯稱：
三、原告據以提起本訴請求
                                      即無不合，應予准許。
丙、假執行之宣告：
    原告陳明願供擔保聲請宣告假執行，核無不合，爰酌定相當擔保金額宣告之。
四、結論：原告之訴為有理由，並依民事訴訟法第三百八十五條第一項前段、第七十
    八條、第八十五條第二項、第三百九十條第二項，判決如主文。
中      華      民      國    九十二    年      九      月      一      日
                                        民事第二庭
~B法      官  何志通
右為正本係照原本作成。
如對本判決上訴，應於判決送達後二十日內向本院提出上訴狀。
中      華      民      國    九十二    年      九      月      一      日
~B法院書記官  蘇美苓


司法院資訊處製作；財團法人民間司法改革基金會備份。
